臺灣新北地方法院刑事判決
111年度金訴字第707號
公  訴  人  臺灣新北地方檢察署檢察官
被      告  洪啓書




上列被告因詐欺等案件，經檢察官提起公訴（110年度偵字第149
72號），被告於準備程序中就被訴事實為有罪之陳述，本院合議
庭裁定由受命法官獨任行簡式審判程序，茲判決如下：
    主  文
乙○○犯三人以上共同詐欺取財罪，累犯，處有期徒刑壹年壹月。
    事  實
一、乙○○於民國109年5月間某日，因求職而與真實姓名、年籍均
    不詳、綽號「咖啡」之成年人聯繫，得知工作內容係提供個
    人金融機構帳戶帳號並提領匯入款項後繳回，明知金融機構
    帳戶為關係個人財產、信用之重要理財工具，如提供他人使
    用，未加闡明正當用途，常被利用為與財產有關之犯罪工具
    ，而對於犯罪集團或不法份子利用他人金融機構帳戶實行詐
    欺或其他財產犯罪，有所預見，並可預見提領他人匯入自己
    金融帳戶之來路不明款項後，轉交予第三人之舉，極可能係
    詐欺集團為收取詐騙所得款項，且欲掩人耳目隱匿所得去向
    、所在，竟以此等事實之發生均不違背其本意之不確定故意
    ，為賺取報酬，與「咖啡」及所屬詐欺集團成員（無證據證
    明未滿18歲），基於三人以上共同詐欺取財及掩飾、隱匿詐
    欺犯罪所得去向之犯意聯絡，於109年5月25日，依「咖啡」
    之指示申辦臺灣中小企業銀行帳號00000000000號帳戶(下稱
    中小企銀帳戶），並於同日交予「咖啡」及所屬詐欺集團成
    員使用。嗣「咖啡」所屬詐欺集團成員於109年5月11日下午
    2時6分許，以通訊軟體lINE暱稱「比比」向丙○○佯稱可至邦
    威投資平台網站投資獲利云云，致丙○○陷於錯誤，於同年月
    25日下午3時47分，以網路銀行轉帳方式匯款新臺幣（下同
    ）5萬元至洪啟書之中小企銀帳戶內，再由洪啟書依「咖啡
    」之指示，於同年月27日下午1時6分許，前往臺灣中小企銀
    南三重分行自上開帳戶臨櫃方式提領36萬元(含丙○○匯入5萬
    元款項)，並取用其中8萬元購買黃金項鍊，餘款則交由「咖
    啡」所指定之人，以此方式製造金流斷點，致無從追查，而
    掩飾、隱匿該犯罪所得之去向。嗣因丙○○察覺有異報警處理
    ，經警循線查悉上情。
二、案經丙○○訴由雲林縣警察局臺西分局報告臺灣雲林地方檢察
    署呈請臺灣高等檢察署檢察長核轉臺灣新北地方檢察署檢察
    官偵查起訴。
    理  由
一、按除被告所犯為死刑、無期徒刑、最輕本刑為3 年以上有期
    徒刑之罪或高等法院管轄第一審案件者外，於第一次審判期
    日前之準備程序進行中，被告先就被訴事實為有罪之陳述時
    ，審判長得告知被告簡式審判程序之旨，並聽取當事人、代
    理人、辯護人及輔佐人之意見後，裁定進行簡式審判程序，
    刑事訴訟法第273條之1第1 項定有明文。經核，本件被告所
    犯係死刑、無期徒刑、最輕本刑為3 年以上有期徒刑以外之
    罪，其於準備程序中就被訴事實為有罪之陳述，經法官告知
    簡式審判程序之旨，並聽取公訴人及被告洪啟書之意見後，
    本院爰依首揭規定，裁定進行簡式審判程序，合先敘明。
二、上揭犯罪事實，業據被告於偵訊、本院準備程序及審理時均
    坦承不諱，核與證人即告訴人丙○○於警詢時之證述情節相符
    （參見雲林縣警察局臺西分局刑案偵查卷宗（下稱警卷）第
    51至54頁），復有內政部警政署反詐騙諮詢專線紀錄表、受
    理各類案件紀錄表、受理詐騙帳戶通報警示簡便格式表、金
    融機構聯防機制通報單、受理刑事案件報案三聯單、告訴人
    之匯款紀錄、手機截圖資料、通訊軟體LINE對話紀錄及臺灣
    中小企業銀行110年6月11日北三重字第1108201207號函所附
    存款交易明細查詢單(參見警卷第55至61頁、第67頁、第69
    頁、第83至108頁，臺灣新北地方檢察署（下稱新北地檢）1
    10年度偵字第14972號卷第25至27頁）在卷可稽，足認被告
    任意性自白與事實相符。本案事證明確，被告犯行堪以認定
    ，應依法論科。
三、論罪科刑：　　
(一)按共同正犯之成立，按共同正犯之成立，祇須具有犯意之聯
    絡，行為之分擔，既不問犯罪動機起於何人，亦不必每一階
    段犯行，均經參與（最高法院34年度上字第862號、108年度
    台上字第3838號判決意旨參照）。又共同正犯之意思聯絡，
    原不以數人間直接發生者為限，即有間接之聯絡者，亦包括
    在內（最高法院77年度台上字第 2135號、107年度台上字第
    4583號判決意旨參照）。被告提供個人金融機構帳戶帳號予
    「咖啡」所屬詐欺集團成員使用，收受詐騙金錢，復依「咖
    啡」指示提領告訴人遭詐騙之款項，扣除可分得之報酬後，
    交付「咖啡」指派前來之人，所參與者係詐欺取財之構成要
    件取財階段行為，被告雖非確知「咖啡」所屬詐欺集團其他
    成員之分工細節，然被告既可預見所參與者為詐欺集團取得
    告訴人財物全部犯罪計劃之一部分行為（取財行為），其等
    相互利用分工，而共同達成不法所有之犯罪目的，自應就所
    參與並有犯意聯絡之犯罪事實同負全責。
(二)洗錢防制法已於105年 12月28日修正公布，106年6月28日生
    效施行，本次修法將洗錢行為之「處置」、「分層化」及「
    整合」等各階段，全部納為洗錢行為，完整規範洗錢之所有
    行為模式。新法第14條第1項之一般洗錢罪，須有同法第2條
    各款所示洗錢行為之一，並以第 3條規定之特定犯罪作為聯
    結，始能成立。而第15條第 1項之特殊洗錢罪，係在無法證
    明有前置犯罪之特定不法所得，未能依第14條之一般洗錢罪
    論處時，始予適用。倘能證明人頭帳戶內之資金係前置之特
    定犯罪所得，即應逕以一般洗錢罪論處，自無適用特殊洗錢
    罪之餘地。例如詐欺集團向被害人施用詐術後，為隱匿其詐
    欺所得財物之去向，而將被害人之款項轉入該集團所持有、
    使用之人頭帳戶，並由該集團所屬之車手前往提領，檢察官
    如能證明該帳戶內之資金係本案詐欺之特定犯罪所得，即已
    該當於新法第14條第 1項之一般洗錢罪。告訴人遭詐騙匯款
    至被告所有之中小企銀帳戶，其款項係「咖啡」所屬詐欺集
    團作為收取詐騙款項之人頭帳戶，被告復又依詐欺集團成員
    指示提領帳戶內之金錢，交付該集團成員而為傳遞，即足掩
    飾、隱匿該等特定犯罪所得之去向，自無該當洗錢防制法第
    2條第2款、第14條第1項之一般洗錢罪。
(三)核被告所為，係犯刑法第339條之4第 1項第2款之三人以上
    共同詐欺取財罪及洗錢防制法第14條第1項之一般洗錢罪。
    被告就上開犯行，與「咖啡」及其他詐欺集團成員，有犯意
    聯絡及行為分擔，應依刑法第28條規定，論以共同正犯。又
    被告就上開所犯之三人以上共同詐欺取財罪及一般洗錢罪，
    實行行為有部分合致，為想像競合犯，應依刑法第55條規定
    ，從一重之三人以上共同詐欺取財罪處斷。被告就上開犯行
    ，於偵查及審判中均自白犯罪，已如前述，就其上開所犯洗
    錢防制法之罪，雖有洗錢防制法第16條第2項之減刑事由，
    惟因想像競合從一重之加重詐欺取財罪處斷，故僅得作為量
    刑之參考。
(四)又被告前因違反公司法案件，經本院以106年度簡字第7903
    號刑事簡易判決判處有期徒刑4月確定，於107年9月8日徒刑
    執行完畢出監，有臺灣高等法院被告前案紀錄表在卷可稽，
    其於5年以內故意再犯本件有期徒刑以上之罪，為累犯。惟
    參酌釋字第775號解釋意旨，構成累犯者苟不分情節，基於
    累犯者有其特別惡性及對刑罰反應力薄弱之立法理由，一律
    加重最低本刑，將可能致生行為人所受之刑罰超過其所應負
    擔罪責之情而不符罪刑相當原則。本院考量被告所犯前案為
    公司法案件，與本案犯罪型態、罪質不同，本院認為於加重
    詐欺罪之法定刑度範圍內，審酌犯罪情節、各項量刑事由後
    ，已足以充分評價被告所應負擔之罪責，尚無加重法定本刑
    之必要，揆諸上開解釋意旨，爰不加重其刑。　　
(五)爰以行為人之責任為基礎，審酌被告正值青年，並非無謀生
    能力，不思正道取財，奮發有為，誘於報酬，自甘為他人所
    利用，擔任提領、傳遞詐欺款項之「車手」工作，助長詐欺
    犯罪，危害社會治安，非僅造成被害人財產損失，更製造金
    流斷點，掩飾詐欺集團之不法所得去向，妨害金融市場及民
    生經濟，應予非難，兼衡被告之素行及高中肄業之智識程度
    ，於本院審理程序時自承之經濟能力，扶養親屬之家庭生活
    狀況（參見本院卷第68頁），及被告犯罪之動機、目的、手
    段、所獲利益，復念被告於本案犯罪結構中，係受詐欺集團
    成員指揮，依指示提領、傳遞金錢之角色，並非核心地位之
    涉案情節、參與程度，暨被告犯後坦承犯行等一切情狀，量
    處如主文所示之刑，資為懲儆。
四、沒收部分：
　　按犯罪所得，屬於犯罪行為人者，沒收之。但有特別規定者
    ，依其規定；前項之沒收，於全部或一部不能沒收或不宜執
    行沒收時，追徵其價額，刑法第38條之1 第1 項、第3 項固
    各有明定。然因犯罪所得之物，以實際所得者為限，苟無所
    得或尚未取得者，自無從為沒收追繳之諭知（最高法院89年
    度台上字第3434號判決意旨參照）。查被告參與本案犯行所
    取得之報酬係8萬元，此據被告於本院準備程序時自承在卷
    （參見本院卷第60頁)，為被告之犯罪所得，原應依刑法第3
    8條之1 第1 項前段規定，宣告沒收，然此犯罪所得8 萬元
    已經本院以110 年度金訴字第653 號刑事判決宣告沒收、追
    徵價額確定，業經本院查閱該案判決屬實，為避免重複宣告
    沒收，爰不予宣告沒收。
五、不另為免訴部分:
(一)公訴意旨另以：被告就上開犯行，尚涉犯組織犯罪防制條例
    第3條第1項後段之參與犯罪組織罪嫌云云。
(二)按刑罰責任之評價與法益之維護息息相關，對同一法益侵害
    為雙重評價，是過度評價；對法益之侵害未予評價，則為評
    價不足，均為法之所禁。又加重詐欺罪，係侵害個人財產法
    益之犯罪，其罪數之計算，核與參與犯罪組織罪之侵害社會
    法益有所不同，審酌現今詐欺集團之成員皆係為欺罔他人，
    騙取財物，方參與以詐術為目的之犯罪組織。倘若行為人於
    參與詐欺犯罪組織之行為繼續中，先後多次為加重詐欺之行
    為，因參與犯罪組織罪為繼續犯，犯罪一直繼續進行，直至
    犯罪組織解散，或其脫離犯罪組織時，其犯行始行終結。故
    該參與犯罪組織與其後之多次加重詐欺之行為皆有所重合，
    然因行為人僅為一參與犯罪組織行為，侵害一社會法益，屬
    單純一罪，應僅就「該案中」與參與犯罪組織罪時間較為密
    切之首次加重詐欺犯行論以參與犯罪組織罪及加重詐欺罪之
    想像競合犯，而其他之加重詐欺犯行，祗需單獨論罪科刑即
    可，無需再另論以參與犯罪組織罪，以避免重複評價。是如
    行為人於參與同一詐欺集團之多次加重詐欺行為，因部分犯
    行發覺在後或偵查階段之先後不同，肇致起訴後分由不同之
    法官審理，為裨益法院審理範圍明確、便於事實認定，即應
    以數案中「最先繫屬於法院之案件」為準，以「該案件」中
    之「首次」加重詐欺犯行與參與犯罪組織罪論以想像競合。
    縱該首次犯行非屬事實上之首次，亦因參與犯罪組織之繼續
    行為，已為該案中之首次犯行所包攝，該參與犯罪組織行為
    之評價已獲滿足，自不再重複於他次詐欺犯行中再次論罪，
    俾免於過度評價及悖於一事不再理原則。至於「另案」起訴
    之他次加重詐欺犯行，縱屬事實上之首次犯行，仍需單獨論
    以加重詐欺罪，以彰顯刑法對不同被害人財產保護之完整性
    ，避免評價不足（最高法院109年台上字第3945號判決意旨
    可資參照）。
(三)經查:被告前因參與「咖啡」所屬詐欺集團，涉犯刑法第339
    條之4第1項第2款之三人以上共同詐欺取財罪及洗錢防制法
    第14條之一般洗錢罪一情，業經臺灣新北地方檢察署於110
    年9月30日提起公訴，並經本院於111年1月27日以110年度金
    訴字第653號刑事判決判處有期徒刑7月，並於111年3月9日
    確定等情，有上開判決、臺灣高等法院被告前案紀錄表在卷
    可稽（參見本院卷第84頁、第89至95頁）。因被告本件參與
    同一犯罪組織行為，經檢察官起訴，係於111年4月29日始繫
    屬於本院（參見本院卷第5頁收文戳章），核非最先繫屬於
    法院之案件，且被告參與本件詐騙集團所為之他案加重詐欺
    取財犯行，業據首次繫屬法院判處有罪確定，揆諸前開說明
    ，被告本件被訴參與犯罪組織罪嫌部分，應為前案確定判決
    之既判力效力所及，本院自不能更為其他實體上判決，惟此
    部分罪嫌與前開加重詐欺取財部分具有想像競合之裁判上一
    罪關係，爰不另為免訴之諭知。
據上論斷，依刑事訴訟法第273條之1第1項、第299條第1項前段
，判決如主文。
本案經檢察官甲○○提起公訴，檢察官劉新耀到庭執行職務。
中　　華　　民　　國　　111 　年　　6 　　月　　28　　日
                  刑事第一庭    法　官  蔡慧雯
上列正本證明與原本無異。
如不服本判決，應於判決送達後20日內敘明上訴理由，向本院提
出上訴狀 (應附繕本) ，上訴於臺灣高等法院。其未敘述上訴理
由者，應於上訴期間屆滿後20日內向本院補提理由書「切勿逕送
上級法院」。
                                書記官  蘇秀金　　　　　
中　　華　　民　　國　　111 　年　　6 　　月　　30　　日
附錄本案論罪科刑法條全文：
洗錢防制法第14條
有第二條各款所列洗錢行為者，處7年以下有期徒刑，併科新臺
幣5百萬元以下罰金。
前項之未遂犯罰之。
前二項情形，不得科以超過其特定犯罪所定最重本刑之刑。

中華民國刑法第339條之4
犯第 339條詐欺罪而有下列情形之一者，處1年以上7年以下有期
徒刑，得併科 1百萬元以下罰金：
一、冒用政府機關或公務員名義犯之。
二、三人以上共同犯之。
三、以廣播電視、電子通訊、網際網路或其他媒體等傳播工具，
    對公眾散布而犯之。
前項之未遂犯罰之。